【裁判字號】    98,訴,1701
【裁判日期】    990727
【裁判案由】    侵權行為損害賠償
【裁判全文】
臺灣臺北地方法院民事判決              98年度訴字第1701號
原      告  乙○○
訴訟代理人  何朝棟律師
被      告  甲○○
上列當事人間請求侵權行為損害賠償事件，由本院刑事庭移送前
來，本院於民國99年7月6日言詞辯論終結，判決如下：
    主  文
被告應給付原告新台幣壹拾玖萬零柒佰陸拾玖元及自民國九十七
年十月八日起至清償日止，按年息百分之五計算之遲延利息。
原告其餘之訴駁回。
訴訟費用由被告負擔分十分之三，其餘由原告負擔。
本判決第一項於原告以新台幣陸萬仟元供擔保後，得為假執行
，但被告如於假執行實施前，以新台幣壹拾玖萬零柒佰陸拾玖元
為原告預供擔保後，得免為假執行。
原告其餘假執行之聲請駁回。
    事實及理由
一、按訴狀送達後，原告不得將原訴變更或追加他訴，但擴張或
    減縮應受判決事項之聲明者，不在此限。民事訴訟法第255
    條第1項第3款定有明文。查原告起訴時訴之聲明為請求被告
    應給付原告新臺幣（下同）1,290,057元，及自起訴狀繕本
    送達翌日起至清償日止，按年息5%計算之利息，嗣於本院民
    國98年11月12日言詞辯論期日具狀變更聲明為被告應給付原
    告4,708,405元（應為4,576,405元之誤算）及自97年10月8
    日起至清償日止，按年息5%計算之利息；原告就訴之聲明變
    更部分，核屬擴張應受判決事項之聲明，揆諸前開說明，尚
    無不合，應予准許。
二、原告起訴主張：
（一）被告於97年10月7日凌晨5時40分許，駕駛車號為382-NA營
      業用小客車沿臺北市中正區○○○路由東往西行駛，途經
      該路段與南昌路口附近，欲超越前方由原告所騎乘，同方
      向行駛之三輪腳踏車，被告原應於超車時與前車保持半公
      尺以上之間隔，並隨時注意其餘車輛動態，復依當時天候
      、路況、視線均良好之情形，又無不能注意之情事，詎被
      告竟貿然超車而未保持行車安全間距，致其右側保險桿處
      擦撞原告騎乘之三輪腳踏車左後輪，原告因而人車倒地，
      並受有右側硬腦膜下出血、腦出血、左側骨骨折、左側頭
      皮裂傷等傷害，經開顱及腦內血腫清除術，出院後仍持續
      門診追蹤檢查及治療，惟已有間歇性暈厥症及失聲症，一
      週平均發作數次，並經台北市立聯合醫院和平院區（下稱
      和平醫院）診斷確認永久無法工作，難以恢復。
（二）按道路交通安全規則第94條規定「汽車駕駛人應注意車前
      狀況及兩車併行之間隔，並隨時採取必要之安全措施」，
      則據上開事實所述被告自有過失。原告爰依民法第184條
      、第193條第1項及第195條第1項規定，提起本件損害賠償
      訴訟。至於原告所受之損害臚列如下：
 （1）支出之醫療費用部分：
      台北市立聯合醫院至98年10月23日止之醫療費用共計11,9
      07元。
 （2）增加生活上費用部分：
      原告至和平醫院看診，自98年1月至98年10月，每月2次，
      1次車資200元，共支出車資4,000元；又原告另至台大醫
      院看診計4次，每次車資120元，共480元。迄今合計支出
      看診車資共4,480元（4,000元＋480元）。
 （3）看護費用部分：
      原告於住院期間即97年10月7日至97年12月11日，共計66
      天，需24小時照顧，依一般看護費1天2,000元計算，共計
      支出132,000元。
 （4）喪失勞動能力部分：
      原告自97年10月7日受傷迄今，無法工作。原告乃51年5月
      25日出生，受傷前身體健康，事發當時，原告僅46歲，至
      65歲退休止，尚有19個勞動能力年限，而原告每月薪資21
      ,000元，依霍夫曼計算法，扣除依法定利率計算之中間利
      息，原告自受傷時起算19年間，減少勞動能力之損害為3,
      428,018元（21,000×12×13.603246）。
 （5）慰撫金部分：
      原告受有右側硬腦膜下出血、腦出血、左側骨骨折、左側
      頭皮裂傷等傷害，經歷2次開刀手術之痛，惟出院後仍有
      間歇性暈厥症及失聲症，嚴重影響日常生活，並經和平醫
      院診斷確認永久無法工作，難以恢復，致身心受有極大痛
      苦，爰請求慰撫金100萬元，以撫平原告之創傷。
 （6）綜上所述，原告所受損害，總計為（11,907元＋4,480元
      ＋132,000元＋3,428,018元＋1,000,000元）＝4,576,405
      元。
（三）有關臺北市交通事件裁決所99年4月7日北市裁鑑字第0993
      2587300號函所檢附臺北市車輛行車事故鑑定委員會鑑定
      意見書肇事分析中所載原告之談話記錄內容及臺北市政府
      警察局交通警察大隊道路交通事故調查報告表中交通事故
      談話紀錄表之內容，查製作當時已是事故發生後3個禮拜
      ，原告依當時的精神生理狀態已經無法完整陳述，且上開
      談話紀錄表第4點的陳述係警方自行判斷所寫的，並非原
      告之意思。
（四）又被告於98年8月24日庭訊中略謂：「當天我只是慢慢的
      開，原告騎的三輪腳踏車從右方撞我，…我的保險桿破裂
      是因為之前被人搶劫所造成」，惟經查信義分局97年8月
      30日，被告遭強盜案照片編號01中，被告車子之保險桿乃
      完好無缺，顯見被告所述並非事實。再者，被告於97年10
      月7日第1次調查筆錄中謂：「腳踏車碰撞到我的右邊照後
      鏡跌倒」，然被告在98年9月17日庭訊中卻謂：「我的車
      子被逼到安全島上，他的車子擦撞到我的右前門，在擦撞
      我之前，（我）就已經停了」，惟查證本案卷內案發後被
      告車子照片顯示，該車右側（照後鏡），甚至右前門皆無
      擦撞痕跡，且被告就本事故案發時，其車輛係移動中或靜
      止之說詞一再反覆，實無足採信，至為明確。綜上，本件
      肇事責任確因被告過失自後追撞，原告絕無過失。
（五）聲明：（1）被告應給付原告4,708,405元（應為4,576,40
      5元之誤算）及自97年10月8日起至清償日止，按年息5%計
      算之利息。（2）訴訟費用由被告負擔。（3）願供擔保請
      准宣告假執行。
三、被告則抗辯：
（一）系爭車禍發生當時伊係綠燈啟動，伊在快車道，等紅綠燈
      完要過紅綠燈，當時有看到腳踏車從慢車道騎過來快車道
      ，伊所駕駛之小客車被逼到安全島上，他的車子擦撞到伊
      的右前門，在擦撞之前，伊就已經停了，在伊之前有一部
      腳踏車，所以伊車子並沒有往前，而原告是騎三輪車，係
      原告自己來撞伊的，於系爭交通事故照片中伊所駕駛之小
      客車保險桿與車體連接處的漆即係系爭車禍發生時所遺留
      ，且伊的右前車門的部分亦有遭原告所騎乘之三輪車刮傷
      之痕跡，伊尚未修理。此外，伊所駕駛之小客車保險桿破
      裂則係因之前即97年8月30日遭人搶劫所致，並非本次車
      禍始造成，可向信義分局函查即知。
（二）有關原告所請求之損害賠償中收據部分沒有爭執。惟原告
      所請求之損害賠償總數額過於龐大，伊實無力負擔。
（三）聲明：原告之訴駁回。
四、兩造不爭執之事項：
 （1）被告於97年10月7日凌晨5時40分許，駕駛車號382-NA營業
      用小客車，沿臺北市中正區○○○路由東往西行駛，行經
      該路段與南昌路口附近，與原告所騎乘同方向行駛之三輪
      腳踏車，發生碰撞。原告人車倒地，受有右側硬腦膜下出
      血、腦出血、左側骨骨折、左側頭皮裂傷之傷害。被告並
      因上開車禍案件，經本院刑事庭以98年度交簡字第19號判
      決判處業務過失傷害罪確定。
 （2）原告因系爭車禍事故所支出台北市立聯合醫院門診、住院
      期間自付額共12,106元，有台北市立聯合醫院98年12月15
      日北市醫和字第09831453200號函為證。
五、得心證之理由：
（一）原告主張被告於97年10月7日凌晨5時40分許，駕駛車號38
      2-NA營業用小客車，沿臺北市中正區○○○路由東往西行
      駛，行經該路段與南昌路口附近，與原告所騎乘同方向行
      駛之三輪腳踏車，發生碰撞，原告人車倒地，受有右側硬
      腦膜下出血、腦出血、左側骨骨折、左側頭皮裂傷之傷害
      事實，為被告所不爭執，並經本院依職權調取本院刑事庭
      98年度交簡字第19號案件卷宗，有被告調查筆錄、兩造交
      通事故談話紀錄表、道路交通事故調查報告表、現場圖、
      現場照片附於上開卷內可證，並有原告所提出臺北市立聯
      合醫院診斷證明書在卷可稽，自堪信為真正。
（二）按汽車行駛時，駕駛人應注意車前狀況，並隨時採取必要
      之安全措施；道路交通安全規則第94條第3項定有明文。
      查被告於本件車禍發生當時曾陳述：「（問）肇事前行進
      方向、車道及肇事經過情形？（答）我車沿和平西路往西
      行駛內側車道直行，當時和平西路綠燈，我車直行至肇事
      地點時，看到行駛在我車右前方外側車道的三輪腳踏車向
      左側靠過來變換變換車道至內側車道，我見狀時立刻向左
      閃並剎車，但我車的右前保險桿還是與三輪腳踏車（撞及
      部位不清楚）發生撞及而肇事。」、「（問）發現危害狀
      況時距離對方多遠？採取何種反應措施？（答）在我車右
      前車門旁，我立刻剎車並往左閃。」等語，有交通事故談
      話記錄表1份在卷可據；而被告上述陳述，與處理警員所
      製作之道路交通事故補充資料表所載被告所駕駛車號382-
      NA營業小客車右前保險桿、右前葉子板撞損，原告所騎乘
      三輪腳踏車左後輪變形，左後輪右側擋泥板擦痕事實相符
      ，有道路交通事故補充資料表在刑事偵查卷內可稽；另依
      據現場照片所示，被告所駕駛之車號382-NA營業小客車，
      右前保險桿及右前葉子板有撞擊後之擦痕，亦有現場照片
      在刑事偵查卷內可據；另外，本院再審酌卷內所附道路交
      通事故現場圖所示，原告所駕駛車號382-NA營業小客車發
      生撞擊後停放位置，係在原告所騎乘三輪腳踏車左側之事
      實；是本件事發經過，乃被告因為注意車前狀況，其所駕
      駛車號382- NA營業小客車右前保險桿、右前葉子板擦撞
      原告所騎乘之三輪腳踏車左後輪所致；另依車禍發生當時
      之狀況，時間雖是凌晨且天氣下雨，但依現場狀況，肇事
      地點路面為柏油路面，無缺陷、無障礙，視距良好，有道
      路交通事故調查報告表可稽，並無被告不能注意之情事，
      被告竟未注意車前狀況，所駕駛之營業小客車撞及原告所
      騎乘之三輪腳踏車，致原告受有右側硬腦膜下出血、腦出
      血、左側骨骨折、左側頭皮裂傷之傷害，被告顯然未盡注
      意之義務，而有過失甚明，被告於本件車禍之過失責任可
      資認定。
（三）被告雖抗辯其所駕駛車號382-NA營業小客車右前保險桿之
      擦痕，乃之前遭強盜案件時所造成，並非本件車禍所致，
      事發當時被告已經呈停車狀態，是原告所騎乘之三輪腳踏
      車從慢車道過來擦撞到被告所駕駛車輛之右前門云云。然
      查，經本院向臺北市政府警察局調閱被告前於97年8月30
      日因遭強盜而報案記錄（包括照片），被告當時之警訊筆
      錄，並未陳述其所駕駛車號382-NA營業小客車右前保險桿
      有何損傷，亦無右前保險桿損害之照片，有臺北市政府警
      察局信義分局98年9月24日北市警信分刑字第09832402000
      號函及所附陳報單、臺北市政府警察局信義分局吳興街派
      出所受理各類案件記錄表、調查筆錄、受理刑事案件報案
      三聯單及臺北市政府警察局信義分局99年2月22日北市警
      信分刑字第09930344200號函及所附刑案現場照片24張在
      卷可據；上述資料與被告抗辯不符，因此，被告之抗辯並
      未可採。
（四）另按慢車應在劃設之慢車道上靠右順序行駛，在未劃設慢
      車道之道路，應靠右側路邊行駛。道路交通安全規則第12
      4條第2項前段亦有規定。查原告於系爭交通事故談話記錄
      表曾陳述：「（問）肇事前行進方向、車道及肇事經過情
      形？（答）我車沿南昌路綠燈北向西右轉和平西路，因右
      轉時右側有公車及其他車輛，使得我車進入和平西路的內
      側車道，因我車的右側有其他的車，我車才無法向右側靠
      而繼續向前通行，至肇事位置時就感覺到我車的左後方被
      車撞及，之後我就昏迷失去意識了，被什麼車撞及以及怎
      麼被撞的我就不清楚了，我車走在和平西路內側車道，大
      約是在車道線的位置」等語，有道路交通事故談話記錄表
      1份在卷可據；又依據卷附道路交通事故現場圖所示，原
      告騎乘之三輪腳踏車，於發生車禍後停放位置在內線車道
      ，原告受傷所留血跡亦在內線車道處，被告所駕駛營業自
      小客車則停放於內線車道左側接近中央分隔島處，顯見原
      告於車禍發生時，係騎乘三輪腳踏車，未靠右側行駛，原
      告於談話記錄所陳述因右側有車輛而靠左側行駛，應為真
      實，顯見原告有違上述道路交通安全規則；另車禍發生當
      時之狀況，並無原告不能注意之情事，原告違反上開交通
      法規，欠缺應有之注意，其亦有所過失，可堪認定。本件
      車禍事故肇事原因，經本院囑託臺北市車輛行車事故鑑定
      委員會鑑定，其鑑定結果為：一、甲○○駕駛382-NA號計
      程車：涉嫌未注意車前狀況（肇事次因）。二、乙○○駕
      駛腳踏自行車：在未劃設慢車道之道路不靠右側路邊行駛
      （肇事主因）。有臺北市交通事件裁決以99年4月7日北市
      裁鑑字第09932587300號函及所附臺北市車輛行車事故鑑
      定委員會鑑定意見書在卷可稽，其鑑定結果與上開論述相
      同，自屬可採。
（五）按因故意或過失，不法侵害他人之權利者，負損害賠償責
      任；違反保護他人之法律，致生損害於他人者，負賠償責
      任，但能證明其行為無過失者，不在此限；汽車、機車或
      其他非依軌道行駛之動力車輛，在使用中加損害於他人者
      ，駕駛人應賠償因此所生之損害。但於防止損害之發生，
      已盡相當之注意者，不在此限；民法第184 條第1項前段
      、第2項、第191條之2亦有明文；又不法侵害他人身體或
      健康者，對於被害人因此喪失或減少勞動能力，或增加生
      活上之需要時，應負損害賠償責任；被害人雖非財產上之
      損害，亦得請求賠償相當之金額，民法第193條第1項、第
      195條第1項分別定有明文。被告對於本件車禍既有過失責
      任，已見前述，是原告起訴請求損害賠償，即屬於法有據
      ；至於原告請求之各項損害賠償，玆分別論述如下︰
 （1）醫療費用部分：
      原告主張因上開車禍支出醫療費用11,907元，此部分業據
      本院函詢臺北市立聯合醫院原告因系爭車禍受傷所支出之
      醫療費用為門診部分自付額為3,440元、住院部分為2,011
      元、6,655元，有臺北市立聯合醫院98年12月15日北市醫
      和字第09831453200號函在卷可稽，且此部分亦為被告所
      不爭執，自亦屬必要之醫療費用，應予准許，故醫療費用
      部分，原告所請求之11,907元，係屬必要之醫療費用，均
      應予准許。
 （2）看護費用部分：
      原告因上開車禍發生，於97年10月7日入院，因意識不清
      、腦內出血擴大，故於97年10月8日接受左顱骨切除術，
      於97年10月12日轉一般病房，於97年10月24日出院，原告
      於97年12月2日再次入院接受顱骨整形術，於97年12月11
      日出院，其術後數日即產生間歇性昏厥症，一週可能發作
      數次，亦多次於門診時間發作，據此研判完全無法工作，
      現後遺症即為間歇性暈厥症，因已治療一年仍無起色，推
      斷為難以復原，被告所需看護之期間為第一次及第二次一
      般病房住院期間及出院後至今仍需有人看護等語，有臺北
      市立聯合醫院98年12月15日北市醫和字第09831453200號
      函在卷可證，顯然原告於車禍發生後，日常生活須倚護他
      人照料，就此情形而言，原告自須有他人之看護無疑，即
      被告亦不爭執原告須他人照顧；又原告就看護費用支出
      132,000元之事實，亦提出收據1紙為證，被告亦不爭執上
      述收據之真正；是原告主張共支出132,000元看護費用，
      乃屬有據，應予准許。
 （3）增加生活上費用部分：
      原告主張因車禍醫療之必要，需至醫院看診，共計支出
      4,480元之計程車資，此部分原告雖未提出證據，但本院
      審酌原告所受上述傷害，確實有至醫院看診之必要，被告
      對於支出計程車資部分亦未爭執，故本院認為原告所主張
      4,480元之費用，屬醫療必須費用，自應准許。
 （4）喪失勞動能力部分：
      原告因系爭車禍受傷，雖經治療，然有生間歇性昏厥症狀
      況，一週可能發作數次，亦多次於門診時間發作，據此研
      判完全無法工作之情，如上所述，是原告主張因原告因系
      爭車禍而無法工作，致受有勞動能力全部喪失之損害，自
      屬有據；又原告為51年5月25日出生，有其年籍資料在卷
      可查，其自97年10月7日車禍翌日起至116年5月25日即屆
      滿65歲退休之日止，尚有18年8個月計224個月，而原告每
      月薪資21,000元，有原告提出臺北市中正區97年8月份清
      潔隊代賑工代賑金撥款清冊、代賑工清潔獎金款清冊在卷
      可據，被告亦不爭執，則前述期間原告減少勞動能力之損
      害，依霍夫曼式計算法扣除中間利息，核算為3,317,534
      元（元以下四捨五入）〔其計算式：21,000×157.000000
      00（此為224個月之霍夫曼係數），是原告此部分之請求
      ，於3,317,534元之範圍內，為有理由。
 （5）精神慰藉金部分：
      原告因被告之過失，造成本件車禍，致原告受有右側硬腦
      膜下出血、腦出血、左側骨骨折、左側頭皮裂傷之傷害事
      實，已如前述，其受傷經治療，然有生間歇性昏厥症狀況
      ，一週可能發作數次，亦多次於門診時間發作，據此研判
      完全無法工作，現後遺症即為間歇性暈厥症，因已治療一
      年仍無起色，推斷為難以復原之情，亦據臺北市立聯合醫
      院回覆本院在卷，原告因車禍受傷，身心所受折磨，堪謂
      巨大，本院審酌兩造之身份、經濟狀況、就業情況等情，
      認原告請求被告給付之精神慰藉金以800,000元為適當。
 （6）則依上述為計算，本件原告得請求金額合計為4,265,921
      元。
（六）另按損害之發生或擴大，被害人與有過失者，法院得減輕
      賠償金額，或免除之，民法第217條第1項定有明文。查本
      件原告就上述車禍之發生，亦有過失之情，已如前述，則
      依前開說明觀之，即應適用過失相抵之原則，本院審酌被
      告與原告之過失程度，酌定被告與原告應負之過失責任程
      度為7比3，則原告所受損害，應核減之金額為10分之7，
      而依據前述，本件原告可向被告請求之金額為4,265,921
      元，則核減後之金額，被告應賠償原告之金額為1,279,77
      6元（元以下四捨五入）為適當。
（七）末按保險人依強制汽車責任保險法之規定所為之保險給付
      ，視為被保險人損害賠償金額之一部分，被保險人受賠償
      請求時，得扣除之，強制汽車責任保險法第32條著有明文
      。查本件原告因車禍受傷，已由原告依強制汽車責任保險
      法之規定向被告所駕駛汽車之強制汽車責任保險之保險人
      領取保險金1,089,007元之事實，為兩造所陳述在卷，且
      有華山產物保險股份有限公司受害人賠款明細表1份在卷
      可證，自係屬實，揆諸前開說明，被告自得將原告所受領
      之上開保險金，視為應給付賠償額之一部分予以扣除，則
      扣除後之金額，為190,769元。
（八）綜上所述，原告所得請求被告給付之金額，為190,769元
      ，從而原告請求被告應給付原告190,769元及自97年10月
      8日起至清償日止按週年利率百分之5計算之利息，為有理
      由，應予准許；逾越前開範圍之請求，則屬無據，應予駁
      回。
六、本件判決基礎已臻明確，兩造其餘攻擊防禦方法及舉證，於
    判決結果無影響，毋庸一一論列，附此敘明。
七、原告陳明願供擔保，聲請宣告假執行，經核其勝訴部份，合
    於法律規定，爰酌定相當之擔保金額宣告之；原告其餘假執
    行之聲請，因該部份訴之駁回而失所依據，應併予駁回；另
    被告敗訴部分，本院並依職權，宣告被告得預供擔保，免為
    假執行。
八、結論：原告之訴一部分有理由，一部分無理由，應依民事訴
    訟法第79條、第390條第2項、第392條第2項、第3項，判決
    如主文。
中    華    民    國    99    年    7     月    27    日
                  民事第五庭    法  官  陳杰正
以上正本係照原本作成
如對本判決上訴，須於判決送達後20日內向本院提出上訴狀。如
委任律師提起上訴者，應一併繳納上訴審裁判費。
中    華    民    國    99    年    7     月    27    日
                                書記官  王怡屏

司法院資訊處製作；財團法人民間司法改革基金會備份。
